【裁判字號】    98,易,301
【裁判日期】    981207
【裁判案由】    恐嚇取財
【裁判全文】
臺灣臺東地方法院刑事判決               98年度易字第301號
公  訴  人  臺灣臺東地方法院檢察署檢察官
被      告  甲○○
選任辯護人  郭重鑾律師
上列被告因恐嚇取財案件，經檢察官提起公訴（98年度偵字第11
26號），被告於準備程序就犯罪事實為有罪之陳述，合議庭裁定
由受命法官獨任進行簡式審判程序，判決如下：
    主   文
甲○○幫助意圖為自己不法之所有，以恐嚇使人將本人之物交付
，累犯，處有期徒刑肆月，如易科罰金，以新臺幣壹仟元折算壹
日。
    犯罪事實
一、甲○○前因竊盜案，於民國（下同）95年7月24日，經本院
    以95年度易字第126號判處有期徒刑6月確定，復因竊盜案，
    於96年6月27日，經台灣高等法院花蓮分院以96年度上易字
    第53號判處有期徒刑10月確定，嗣二罪均經減刑為有期徒刑
    3月及5月，定應執行刑7月，於96年2月23日縮刑期滿執行完
    畢，猶不知悔改，其明知個人在金融機構帳戶之存摺、金融
    卡等帳戶資料係供自己使用之重要理財工具，關係個人財產
    、信用之表徵，且可預見存摺、金融卡及其密碼資料如交予
    他人使用，而未加以闡明正常用途，極易被利用為與財產有
    關之犯罪工具，竟仍不顧他人可能遭受財產上損害之危險，
    而基於縱若其金融機構之帳戶資料被利用作為恐嚇取財之用
    ，亦不違背其本意之幫助犯意，於97年2月1日，在臺東縣臺
    東市天后宮將其於臺灣郵政股份有限公司臺東大同路郵局（
    下稱大同路郵局）所開立，帳號為00000000000000號帳戶之
    存摺、金融卡及密碼資料，均交付予真實姓名、年籍均不詳
    之綽號「阿達」成年男子所屬擄鴿勒孰集團，作為恐嚇取財
    犯罪用。該不詳姓名之成年男子所屬集團於取得由甲○○所
    提供之帳戶資料後，即先後基於意圖為自己不法所有之犯意
    聯絡，抓取紀東茂、陳文宇、陳國成等人之賽鴿，並先後向
    紀東茂、陳文宇、陳國成恐嚇稱「如未匯款，將把鴿子賤賣
    或宰殺」，致紀東茂、陳文宇、陳國成等人心生畏懼，分別
    於97年2月2日、3日、4日匯款新臺幣（下同）2000元、2540
    元及6005元，至甲○○所開設之前揭大同路郵局郵局帳戶內
    ，旋遭提領一空。嗣經紀東茂、陳文宇、陳國成報警處理，
    而循線查知上情。
二、案經嘉義市警察局第一分局報告臺灣嘉義地方法院檢察署檢
    察官呈請臺灣高等法院檢察署檢察長令轉臺灣臺東地方法院
    檢察署檢察官偵查起訴。
    理  由
一、本件被告甲○○所犯係死刑、無期徒刑、最輕本刑為三年以
    上有期徒刑以外之罪，其於準備程序中就被訴事實為有罪之
    陳述，經告知簡式審判程序之旨，並聽取公訴人及被告之意
    見後，本院合議庭認為適宜而裁定由受命法官獨任進行簡式
    審判程序，先予說明。
二、上開犯罪事實，迭據被告甲○○於警詢、偵查及本院審理時
    坦承不諱，核與被害人紀東茂、陳文宇、陳國成於警詢所述
    相符，並有紀東茂、陳文宇、陳國成等人之郵政國內匯款單
    、被害報告單、被告甲○○大同路郵局帳號00000000000000
    號帳戶之存摺影本、台灣郵政股份有限公司臺東郵局97年3
    月13日行字第0975000202號函附資金明細表在卷可稽，本件
    事證已臻明確，被告幫助恐嚇取財犯行應洵堪認定。
三、被告甲○○提供上揭大同路郵局帳戶之存摺、金融卡與密碼
    資料予不詳姓名、年籍之成年男子所屬不法犯罪集團成員，
    以之為恐嚇取財所用，係基於幫助他人犯罪之故意，參與犯
    罪構成要件以外之行為，核其所為則係犯刑法第30條第1項
    、第346條第1項之幫助恐嚇取財罪。被告甲○○幫助前揭不
    詳姓名、年籍之成年男子所屬不法犯罪集團成員犯恐嚇取財
    罪，為幫助犯，應依刑法第30條第2項之規定減輕其刑。被
    告甲○○以一交付行為，幫助該名不詳姓名、年籍之成年男
    子所屬不法犯罪集團成員先後對被害人紀東茂、陳文宇、陳
    國成為恐嚇取財之犯行，其係以一行為觸犯數次幫助恐嚇取
    財罪名，構成同種想像競合犯，依刑法第55條之規定，應從
    重以情節較重之對被害人陳國成所為之該次幫助恐嚇取財犯
    行論以一罪。甲○○前因竊盜案，於95年7月24日，經本院
    以95年度易字第126號判處有期徒刑6月確定，復因竊盜案，
    於96年6月27日，經台灣高等法院花蓮分院以96年度上易字
    第53號判處有期徒刑10月確定，嗣二罪均經減刑為有期徒刑
    3月及5月，二接合併執行，於96年2月23日縮刑期滿執行完
    畢之事實，有臺灣高等法院被告前案紀錄表足稽，其於有期
    徒刑執行完畢五年內，故意再犯本件有期徒刑以上刑之罪，
    為累犯，應加重其刑。被告甲○○幫助前揭不詳姓名、年籍
    之成年男子所屬不法犯罪集團成員犯恐嚇取財罪，為幫助犯
    ，應依刑法第30條第2項減輕其刑，並先加後減之。
四、爰審酌被告甲○○明知其所提供之存摺、提款卡與密碼資料
    將有可能遭人供作財產犯罪之工具，竟仍執意將該等帳戶資
    料交付予不法份子使用，非惟幫助不法犯罪集團成員者遂行
    其財產犯罪之目的，同時使該等不法份子得以隱匿其真實身
    分，減少遭查獲之風險，愈使其肆無忌憚，助長犯罪之猖獗
    ，破壞社會秩序甚鉅；惟衡酌本件被害人紀東茂、陳文宇、
    陳國成遭恐嚇取財而匯入被告所開設前述大同路郵局帳戶內
    之金額尚非至鉅，且被告亦分別匯款返還該等被害人，有郵
    政國內匯款執據三紙足稽，犯罪後態度良好等一切情狀，量
    處如主文所示之刑，並諭知易科罰金之折算標準。
五、辯護人則以「被告數輕度智障，請求依刑法第19條第2項減
    刑後，再依刑法第59條酌量減輕其刑」，為被告辯護，惟被
    告縱領有中華民國身心障礙手冊，記載「輕度智障」，鑑定
    日期為96年3月30日，有中華民國身心障礙手冊影本一份為
    證。然按刑法上之所謂因精神障礙或其他心智缺陷，致其辨
    識行為違法或依其辨識而行為之能力，顯著減低者，係指行
    為時之精神，對於外界事務之判斷力及依其判斷而行止之能
    力，較之普通人之平均程度顯然減退者而言。又犯罪行為人
    是否有精神障礙或其他心智缺陷之情形，固屬醫學上精神病
    科之專門學問，非有專門精神病醫學研究之人，予以診察鑑
    定，不易判斷；然犯罪行為人是否因精神障礙或其他心智缺
    陷，致其辨識行為違法或依其辨識而行為之能力有顯著減低
    之情形，則屬法院應參酌醫學專家之鑑定結果，就心理結果
    部分，依職權判斷行為人於行為時究屬限制責任能力與否，
    此不得視為一種單純之醫學或心理學上概念，進而以此概念
    代替法院之判斷，故雖經醫學專家鑑定行為人之精神狀態，
    提供某種概念，亦不過作為法院判斷之資料而已，法院應綜
    合全部調查所得資料以判定行為人於行為時之精神狀態，並
    論斷行為人是否因精神缺陷，致其辨識行為違法或依其辨識
    而行為之能力顯著減低。查被告就如何交付大同路郵局存摺
    資料之過程均能有所記憶，在警詢及偵查中俱能為完全之陳
    述，是被告為本件犯行時，其精神狀況顯屬正常，並無任何
    因精神障礙或其他心智缺陷，致其辨識行為違法或依其行為
    辨識而行為之能力顯著減低之情形，本院自無從援引刑法第
    19條第2項之規定審酌應否對其減輕其刑。又刑法第59條犯
    罪情狀顯可憫恕者，認科以最低度刑仍嫌過重者，得酌量減
    輕其刑之規定，固為法院得自由裁量之事項，然並非漫無限
    制，必須犯罪另有特殊之原因與環境，在客觀上足以引起一
    般同情，認為即予宣告法定最低度刑，猶嫌過重者，始有其
    適用。而本案被告雖有賠償被害人，然此僅為本院量刑之參
    考，且就本案全部犯罪情狀予以審酌，提供金融帳戶給幕後
    集團從事財產犯罪之行為，常使真正犯罪者隱藏身份坐享鉅
    額犯罪所得不被查獲，社會一般人對此種行為深惡痛絕觀感
    不佳，故被告提供金融帳戶供恐嚇取財之用，在客觀上並無
    足以引起社會上一般人之同情而可憫恕之情形，自難援引刑
    法第59條規定予以酌減。末按，被告所犯幫助恐嚇取財罪因
    係累犯，先加後減之法定最低刑度已超過3個月，故縱被告
    有賠償上開被害人財產損失，本院亦不得違法諭知3個月有
    期徒刑，附此敘明。
據上論斷，依刑事訴訟法第273條之1第1項、第299條第1項前段
，刑法第30條第1項前段、第2項、第346條第1項、第55條、第47
條第1項、第41條第一項前段，刑法施行法第1條之1第1項、第2
項前段，判決如主文。
本案經檢察官乙○○到庭執行職務。
中    華    民    國    98    年    12    月    7     日
                  刑事第一庭  法  官  陳義忠
以上正本證明與原本無異。
如不服本判決應於收受送達後10日內向本院提出上訴書狀，並應
敘述具體理由；其未敘述上訴理由者，應於上訴期間屆滿後20日
內向本院補提理由書（均須按他造當事人之人數附繕本）。「切
勿逕送上級法院」。告訴人或被害人對於本判決如有不服，請書
具不服之理由狀，請求檢察官上訴者，其上訴期間之計算係以檢
察官收受判決正本之日期為準。
                              書記官  王希文
中    華    民    國    98    年    12    月    8     日
中華民國刑法第346條（單純恐嚇罪）
意圖為自己或第三人不法之所有，以恐嚇使人將本人或第三人之
物交付者，處6月以上5年以下有期徒刑，得併科1千元以下罰金
。
以前項方法得財產上不法之利益，或使第三人得之者，亦同。
前二項之未遂犯罰之。


司法院資訊處製作；財團法人民間司法改革基金會備份。
